臺灣高等法院臺中分院民事判決　　　　 99年度上易字第482號
上　訴　人　吳宇建
被 上 訴人　顏淑如
上列當事人間請求損害賠償事件，上訴人對於中華民國99年10月
19日臺灣臺中地方法院99年度訴字第1365號第一審判決提起上訴
，本院於民國100年2月22日言詞辯論終結，判決如下：
    主      文
上訴駁回。
第二審訴訟費用由上訴人負擔。
    事實及理由
甲、程序部分：本件上訴人經合法通知，未於言詞辯論期日到場
    ，核無民事訴訟法第386條各款所列情形，爰依被上訴人之
    聲請，由其一造辯論而為判決。
乙、實體部分：
一、被上訴人主張：上訴人係綠益康生物科技實業股份有限公司
    （下稱綠益康公司）之負責人，其向被上訴人詐騙新台幣54
    ,138,600元，並經法院判處詐欺罪刑。然上訴人為達能於上
    開刑案中脫罪及陷害被上訴人之故意，竟於該刑事案件審理
    中，於97年10月22日向臺灣臺中地方法院檢察署（下稱臺中
    地檢署）提出刑事告訴，誣指被上訴人蓄意詐欺，於97年3
    月間向上訴人謊稱上訴人可簽發其個人支票，經綠益康公司
    背書，並由該公司名下專利及不動產設定抵押權以為擔保。
    然經上訴人拒絕後，被上訴人即騙稱「這是形式上保障，不
    會去執行，可在公司神農大帝面前發誓，這些支票背書及專
    利權、不動產等形式保證，不會聲請執行」等語，並與上訴
    人及訴外人李錦煌當場下跪在神農大帝前，由被上訴人捻香
    發誓表示這些支票、專利權、不動產均為形式擔保，不會去
    聲請執行，致上訴人陷於錯誤，始在支票背面蓋章背書，並
    簽立還款協議書云云，誣告被上訴人涉犯刑法第339條第1項
    之詐欺罪。惟嗣經檢察官偵查後，認被上訴人詐欺罪嫌不足
    ，而於98年6月19日以97年度偵字第24800號為不起訴處分。
    上訴人惡意捏詞誣告被上訴人涉犯詐欺罪，該誣告行為已使
    被上訴人數10年累積之信譽及專業形象嚴重受損，並使其債
    信及誠信受質疑，不法侵害被上訴人之名譽及信用等人格法
    益，致其精神痛苦不堪，因依民法第184條第1項前段及第19
    5條第1項規定，請求上訴人負侵權行為損害賠償責任，賠償
    被上訴人精神慰撫金40萬元。爰於上訴人被訴誣告之刑事訴
    訟程序附帶提起本件民事訴訟，求為命：上訴人應給付被上
    訴人40萬元【被上訴人於原審起訴請求被上訴人給付200萬
    元（含營業損失1,072,590元、交通費用2萬元及精神慰撫金
    100萬元，惟其總額僅請求200萬元），並應於自由時報頭版
    刊登道歉啟示3日。經原審判命上訴人應給付被上訴人精神
    慰撫金40萬元，而駁回上訴人其餘之請求。被上訴人就原審
    判決其敗訴部分，未據上訴聲明不服，已告確定】。
二、上訴人則以：兩造確曾與訴外人李錦煌在神農大帝前拈香跪
    拜起誓互為誓言，被上訴人拈香發誓絕對不會持還款協議書
    聲請強制執行，且支票亦不提兌，伊則誓言將來一定誠心還
    款。兩造並同誓雙方如有違反，絕子絕孫等情，並經證人黃
    耕治、楊國忠及李彩睿證述屬實，足見伊並未捏詞誣告被上
    訴人。伊與被上訴人因投資綠益康公司事件發生紛爭後，即
    多次與被上訴人商談，並先後訂立公證合約書、同意書及還
    款協議書，復提供不動產、專利權及股票為擔保，可見伊一
    直設法歸還被上訴人之投資款，自始無詐欺及誣告被上訴人
    之犯意及犯行。被上訴人違背兩造在神農大帝前所為之誓詞
    ，持雙方所簽訂並經公證之還款協議書聲請強制執行，實為
    詐欺，伊乃對被上訴人提出詐欺之刑事告訴，用求自保，顯
    非憑空虛捏故為誣告，而意圖使被上訴人受刑事處分。伊並
    無誣告被上訴人情事，被上訴人主張其名譽及信用受損，伊
    應賠償本件精神慰撫金並不合理等語，資為抗辯。
三、原審判命上訴人給付被上訴人40萬元，上訴人就此敗訴部分
    不服，提起本件上訴，其上訴聲明為：（1）原判決不利於
    上訴人部分廢棄；（2）上開廢棄部分，被上訴人在第一審
    之訴駁回。被上訴人之答辯聲明則為：駁回上訴。
四、兩造不爭執事項：
（一）上訴人於97年10月22日向臺中地檢署對被上訴人提出詐欺
      刑事告訴，嗣經臺中地檢署檢察官以被上訴人詐欺罪嫌不
      足，於98年6月19日以97年度偵字第24800號不起訴處分在
      案。
（二）被上訴人告訴上訴人涉犯誣告罪嫌，業經臺灣臺中地方法
      院（下稱臺中地院）以99年度訴字第541號判及本院以99
      年度上訴字第1240號判決上訴人誣告罪刑。
五、被上訴人主張上訴人於97年10月22日向臺中地檢署誣告其涉
    犯詐欺罪嫌，不法侵害其名譽及信用，致其精神上受有痛苦
    ，應負侵權行為損害賠償責任，賠償被上訴人精神慰撫金40
    萬元（未繫屬本院部分，不予贅述）等情。然上訴人否認有
    誣告被上訴人情事，並以前揭情詞置辯。是本件兩造爭執之
    處，顯在於：（1）上訴人是否有捏詞誣告被上訴人情形？
    （2）上訴人應給付多少數額之精神慰撫金，方屬適當？經
    查：
（一）上訴人是否有捏詞誣告被上訴人情事？
 （1）查上訴人前於97年10月22日確曾向台中地檢署對被上訴人
      提出詐欺之刑事告訴，其告訴內容略為：吳宇建（即上訴
      人）意圖為自己不法之所有，乃設計名目蓄意詐欺，於97
      年3月間，前來臺中市，向吳宇建謊稱吳宇建可簽發個人
      支票，由綠益康公司背書，並由公司名下專利權及不動產
      設定抵押權，資為擔保。吳宇建回絕後，顏淑如騙稱「這
      是形式上保障，我不會去執行，我們三人（即顏淑如、吳
      宇建、李錦煌）可在公司神農大帝面前發誓，這些支票背
      書及專利權、不動產等形式保證，我不會去聲請執行」等
      語，吳宇建於是與顏淑如、李錦煌當場下跪在神農大帝前
      ，由顏淑如捻香發誓，聲稱所有支票及公司專利權、不動
      產為形式擔保，不會去聲請執行，致吳宇建陷於錯誤，始
      在支票背面蓋章背書。嗣並於97年3月16日再至洪明儒律
      師之事務所簽立還款協議書，顏淑如復聲稱該協議書僅為
      索回仲介費而訂立，不會去執行等語，致吳宇建陷於錯誤
      ，遂予簽立。乃顏淑如嗣後卻執上開經公證之還款協議書
      聲請臺灣雲林地方法院（下稱雲林地院）強制執行，顯見
      顏淑如係以詐術方法誘騙吳宇建簽立還款協議書及交付專
      利權等資料，涉犯詐欺等情。惟嗣經台中地檢署檢察官偵
      查結果，認被上訴人詐欺罪嫌不足，而於98年6月19日以9
      7年度偵字第24800號為不起訴處分，已為兩造不爭執之事
      實，並有上訴人97年10月22日刑事告訴狀及97年12月1日
      告訴（二）狀暨不起訴處分書附上開偵查卷可憑（分見該
      偵查卷第1、45至47頁、156至158頁），堪信為真實。
 （2）惟被上訴人主張上訴人惡意捏詞誣告被上訴人犯詐欺罪，
      顯屬誣告等情，則為上訴人所否認，並辯稱：兩造與訴外
      人李錦煌確曾在神農大帝前拈香跪拜起誓互為誓言，被上
      訴人拈香發誓絕對不會持還款協議書聲請強制執行，且支
      票亦不提兌，如有違誓言，絕子絕孫等情。伊所以對被上
      訴人提出詐欺之刑事告訴，係求自保，並非意圖使被上訴
      人受刑事處分，憑空捏詞誣告被上訴人云云。然查，上訴
      人為解決被上訴人投資其經營之綠益康公司而生之投資款
      返還紛爭，曾於96年3月6日代表綠益康公司簽立公證合約
      書，承諾提供綠益康公司之股票予被上訴人質押，並保證
      合約1年期滿，依股票面額百分之30之價金，取回置於被
      上訴人處所質押之股票。其後於96年3月9日復再代表綠益
      康公司簽立同意書，其內容略謂：上訴人同意提供綠益康
      公司之天然物分離方法及裝置與生技魯克斯，暨苧麻根專
      利作為擔保，並在96年3月15日前設定完成。若於96年4月
      25日未清償債務，上訴人同意上開三項專利由被上訴人全
      部沒收等情。且上訴人並分別簽立以其個人名義為發票人
      ，經綠益康公司背書，發票日為96年4月25日，面額分別
      為3939萬6400元（支票號碼AP0000000號）、1099萬9275
      元（支票號碼AP0000000號）及715萬1725元（支票號碼AP
      0000000號）支票共3紙交被上訴人收執。其後上訴人與被
      上訴人復於96年3月16日再前往洪明儒律師之事務所簽訂
      還款協議書，由公證人白司偉作成公證書。兩造於該協議
      書約定上訴人與綠益康公司應於96年4月25日連帶給付被
      上訴人5754萬7400元。綠益康公司並應於簽約日起7日內
      將該協議書所定各該專利之專利權證書及專利權轉讓所需
      之一切文件資料交付被上訴人，且提供該協議書所約定之
      各該土地設定抵押權予被上訴人。惟嗣經被上訴人委任洪
      明儒律師催告上訴人依約履行上開還款協議書之約定，上
      訴人竟予拒絕，被上訴人即持前揭經公證之還款協議書，
      於96年4月3日向雲林地院聲請強制執行等情，業據被上訴
      人於上訴人被訴誣告之刑事案件中陳述甚詳，並經證人洪
      明儒及白司偉於該案證述明確，復有上訴人提出之公證合
      約書、同意書、公證書及還款協議書附本院卷，暨上開3
      紙支票附台中地院99年度訴字第541號誣告刑事案卷可稽
      。再參諸證人洪明儒律師於上開刑事案件中證陳：還款協
      議書之內容係依據吳宇建與顏淑如協商之結論而擬定，最
      後並經他們同意才打成文字，所以還款協議書之內容確實
      係由吳宇建與顏淑如商討確認後才製作。後來公證人白司
      偉到場後，亦有逐條與他們雙方確認還款協書之內容無誤
      後，才製作公證書。當初顏淑如至伊律師事務所，擔心吳
      宇建無法履行返還投資款之承諾，而徵詢伊之意見，伊建
      議可以公證之方式快速取得執行名義。簽立還款協議書時
      ，吳宇建確實有同意還款之時間及條件，且公證書亦載明
      若雙方未履行，即可強制執行。當初所以會辦理公證，目
      的就是要取得執行名義，倘吳宇建未依約履行，即可逕為
      強制執行。且雙方在簽署還款協議書及辦理公證之過程中
      ，吳宇建或顏淑如均未表示此等動作僅為形式之擔保，吳
      宇建亦未表示不打算受還款協議書上關於強制執行約定之
      拘束。且吳宇建於簽訂還款協議書時，曾向顏淑如保證絕
      對可以清償，並希望還款期限久一點、金額再低一點，但
      後來還是同意契約的約款，磋商過程平和，沒有什麼爭執
      等語（見上開刑事卷第63至66頁、247至249頁）。而證人
      白司偉亦證稱：吳宇建及顏淑如都看過還款協議書及公證
      的內容，也了解公證之法律效果，且伊亦將還款協議書中
      關於何時還多少錢等重點念出來，雙方都沒有爭議，而於
      公證當時，吳宇建及顏淑如均未表示不欲受還款協議書之
      約束，也沒有人提到公證的內容僅作為形式上的擔保，顏
      淑如事後不會拿去執行等情明確（見前開刑事卷第66頁反
      面、67頁）。復參以上訴人於上開刑事案件又曾自稱：之
      前有辦理過公證之經驗，對於公證之法律效果知之甚詳等
      語（見前開刑事卷第87頁）。由此可見，被上訴人為確保
      上訴人能返還其前投資綠益康公司之款項，曾多次與上訴
      人磋商，上訴人並先後於96年3月6日及同年月9日代表綠
      益康公司分別簽訂公證合約書及同意書，同意提供股票、
      專利權及支票予被上訴人以為擔保，嗣於96年3月16日，
      雙方更再前往洪明儒律師之事務所簽立還款協議書及辦理
      公證，俾被上訴人於上訴人未依約履行返還投資款債務時
      ，得逕行以經公證之前開還款協議書為執行名義，聲請法
      院對上訴人之財產實施強制執行，以達其債權能快速受償
      之目的。而上訴人於簽署各該公證合約書、同意書及還款
      協議書時既未對其內容有所異議，復參以上訴人於上開刑
      事案件又曾自稱：之前有辦理過公證之經驗，對於公證之
      法律效果知之甚詳等語（見前開刑事卷第87頁），益見上
      訴人不僅同意提供股票、專利權、支票及不動產以為擔保
      ，並且認知及同意其若有未依約履行情事，被上訴人即得
      不經訴訟，逕持該經公證之還款協議書為執行名義，而對
      之為強制執行。是上訴人於前揭刑事告訴狀指稱被上訴人
      曾誓稱所有支票及公司專利權、不動產僅為形式擔保，另
      還款協議書則為索回仲介費而訂立，均不會持之聲請強制
      執行，藉此詐誘上訴人簽立還款協議書及交付專利權等資
      料，致其陷於錯誤而在支票背面蓋章背書並簽訂該還款協
      議書，被上訴人涉犯詐欺云云，實有可議。果爾上訴人所
      提供之上開股票、專利權、支票與不動產，暨其簽立之還
      款協議書僅為形式之擔保，被上訴人不得執之聲請強制執
      行，則兩造形式上自僅須會同簽立還款協議書即可，何須
      再大費週章辦理公證？顯有違常理。再者，上訴人於簽署
      該還款協議書時非但未曾向洪明儒律師或公證人白司偉表
      示此僅為形式之約定，實際上並不受拘束之旨，甚且向被
      上訴人保證屆期於96年4月25日前一定會清償，並曾要求
      清償期限久一點，金額再低一點，而對還款協議書所載有
      關其自身利益之內容討價還價，核與上訴人所稱還款協議
      書僅為形式之約定相去甚遠。由此益徵兩造於96年3月16
      日訂立還款協議書並辦理公證，確係出於上訴人之真意而
      同意為之，且被上訴人亦未曾表示不會聲請強制執行，此
      並為上訴人所明確知悉。乃上訴人竟於上開刑事告訴狀指
      稱被上訴人佯以形式擔保，實際上不會持之聲請強制執行
      為由，詐誘其於前開支票背書、簽立還款協議書及交付專
      利權等資料云云，顯屬虛構，而非事實。
 （3）又上訴人雖另辯稱：上訴人曾與伊及訴外人李錦煌在神農
      大帝前拈香跪拜發誓稱絕對不會持還款協議書聲請強制執
      行，支票亦不會提示兌領，如有違誓言，絕子絕孫，並經
      證人黃耕治、楊國忠及李彩睿證述屬實，伊確未捏詞誣告
      被上訴人云云。惟查，證人即綠益康公司員工楊國忠於台
      中地檢署97年度偵字第24800號偵查案件中證稱：「（97
      年3月間，顏淑如是否有前往綠益康公司與吳宇建共同在
      神農大帝前發誓，說支票背書及專利權只是形式擔保，不
      得強制執行？）當時我看到他們跪在神農大帝前，但是我
      並不知道他們談話的內容。當時我只是單純經過，當時是
      吳宇建、被告及李錦煌跪在那邊。當時我並沒有看到李彩
      睿」等語（見該偵查卷第30頁），而證人黃耕治於前揭被
      上訴人被訴誣告之刑事案件中亦證稱：「（吳宇建、顏淑
      如、李錦煌三人當初是否有跪在神農大帝那邊起誓？）那
      算是一個公司的長桌，他們三個人是有跪在那裡，就他們
      三個人」、「（除被告、顏淑如、李錦煌等三人在場以外
      ，還有誰在場？）跪在那裡的只有三個，我站在門口。（
      除你之外，還有誰站在門口？）只有我一個。（他們跪在
      那邊的原因為何？）我不知道，就是公司的事情」等情（
      見本院99年度上訴字第1240號卷第212、213頁），顯見證
      人楊國忠及黃耕治並未聽聞被上訴人曾與上訴人及訴外人
      李錦煌於神農大帝前發誓稱不會持還款協議書聲請強制執
      行等情。次查，證人即上訴人之妻李彩睿於上開誣告之刑
      事案件固曾證稱：「當時我在我的辦公室有聽到大聲的爭
      吵，……我在我辦公室聽到吳宇建先比較小聲的講，講什
      麼內容因為比較小聲，且會計林珊如在跟我講話，所以我
      沒有聽到吳宇建講什麼內容，之後我聽到顏淑如很大聲用
      很尖銳的聲音發誓說：互不相違背，如果違背的話就會絕
      子絕孫，我也有聽到李錦煌的聲音，但是李錦煌發誓的內
      容我沒有聽到，我確定吳宇建先講，之後是顏淑如或是李
      錦煌先發誓，我不確定，我只記得顏淑如發誓的聲音非常
      大聲」等語，然參諸證人楊國忠當時經過神農大帝，證人
      黃耕治在門口，尚且無法得知兩造及李錦煌之談話內容，
      則以證人李彩睿當時在辦公室內，反可以聽到被上訴人大
      聲說「互不相違背，如果違背的話就會絕子絕孫」之內容
      ，實難令人遽信。更何況證人李彩睿僅聽聞被上訴人曾說
      「互不相違背，否則絕子絕孫」等語，然對於被上訴人是
      否有在神農大帝前說不會持上訴人所簽發的支票去執行」
      等具體內容則坦承並未聽聞，故而自難僅憑證人李彩睿前
      開證言，即率爾認定被上訴人確有發誓不會持上開支票及
      專利權等聲請強制執行情事。是上訴人指稱黃耕治、楊國
      忠及李彩睿之證言可證明上訴人確曾於神農大帝前拈香跪
      拜發誓稱絕對不會持支票及還款協議書等件聲請強制執行
      ，否則絕子絕孫等情屬實，伊並未虛構事實誣告被上訴人
      犯詐欺罪云云，即難為本院所憑採。
 （4）綜上，上訴人為解決其與被上訴人間之投資款返還爭議，
      既曾先後書立公證合約書、同意書，提供股票及專利權為
      擔保，並以個人名義簽發及以綠益康公司名書背書支票交
      被上訴人收執，嗣並再簽立還款協議書及辦理公證，則其
      對於被上訴人索討返還投資款之殷切，及其非受被上訴人
      之詐騙始簽立、背書支票及訂立還款協議書，並被上訴人
      執有該等支票等憑證並非僅供形式之擔保，而是待上訴人
      未依約履行時，即得快速以經公證之該還款協議書為執行
      名義，逕行聲請法院對上訴人財產為強制執行而受償等情
      節應均知之甚詳，且無誤認餘地。乃上訴人竟於97年10月
      22日虛捏被上訴人詐騙其簽立各該支票及還款協議書等刑
      事告訴狀所載上情，誣指被上訴人犯詐欺罪，堪認其具有
      使被上訴人受刑事處分之誣告故意甚明。復參以上訴人之
      誣告行為，業經刑事法院判處誣告罪刑確定，已據本院調
      取99年度上訴字第1240號刑事案卷查閱無訛，並有最高法
      院99年台上字第7941號刑事判決附卷可稽，足徵上訴人確
      有誣告被上訴人犯詐欺罪情事，被上訴人抗辯其並無捏詞
      誣告被上訴人云云，委無可取。
（二）上訴人應給付多少數額之精神慰撫金，方屬適當？
      按因故意或過失，不法侵害他人之權利者，負損害賠償責
      任；又不法侵害他人之身體、健康、名譽、自由、信用、
      隱私、貞操，或不法侵害其他人格法益而情節重大者，被
      害人雖非財產上之損害，亦得請求賠償相當之金額，民法
      第184條第1項前段及第195條第1項前段分別定有明文。查
      被上訴人因上訴人誣告其犯詐欺罪之行為，致其數10年累
      積之信譽及專業形象嚴重受損，並受到客戶及朋友之誤會
      ，個人之誠信及債信遭受質疑，使其名譽及信用受損，無
      法入睡，精神上受有痛苦等情，業據上訴人陳明在卷，足
      認被上訴人無辜受誣，已造成其名譽及信用受損，上訴人
      之誣告行為，自不法侵害被上訴人之名譽信用至明。故縱
      使上訴人之誣告行為已被刑事法院判處罪刑確定，終還被
      上訴人清白，然該誣告行為既已造成被上訴人名譽信用之
      損害，而受有精神上之痛苦，則被上訴人請求上訴人賠償
      其非財產上所受損害，揆之上開規定，自於法有據，應予
      准許。原審斟酌兩造所受教育程度、資力、身分地位、經
      濟狀況、本件發生之原因、上訴人加害之程度、被上訴人
      所受名譽信用損害及精神上痛苦之程度等一切情狀，認被
      上訴人應賠償上訴人精神慰撫金40萬元，核屬適當。上訴
      人抗辯被上訴人主張其名譽信用受損，請求上訴人應賠償
      本件精神慰撫金，並不合理云云，要無足採。
六、綜上所述，上訴人誣告被上訴人犯詐欺罪，已不法侵害被上
    訴人之名譽及信用，應賠償被上訴人精神慰撫金40萬元等情
    ，既可採信。上訴人抗辯其並未誣告被上訴人，被上訴人請
    求精神慰撫金，並非合理云云，則非可採。從而，被上訴人
    本於侵權行為法律關係，請求上訴人給付精神慰撫金40萬元
    ，為有理由，應予准許。原審就此部分判命上訴人給付，並
    依職權宣告假執行，於法尚無不合。上訴意旨指摘原判決此
    部分不當，求予廢棄改判，為無理由，應駁回其上訴。
七、本件事證已臻明確，兩造其餘攻擊防禦方法及舉證，與本件
    判決結果並無影響，爰不逐一論述，附此敘明。
八、據上論結，本件上訴為無理由，依民事訴訟法第463條、第3
    85條第1項前段、第449條第1項、第78條，判決如主文。
中    華    民    國    100    年     3    月    8    日
                 民事第四庭    審判長法  官  陳蘇宗
                                     法  官  張浴美
                                     法  官  吳美蒼
以上正本係照原本作成。
不得上訴。
                                     書記官  高麗玲
中    華    民    國   100    年    3     月    9     日
                                                      Ａ